ACORDAO-COMPLETO-2454593

ACÓRDÃO 206/2022 ATA 3/2022 - PLENÁRIO

VISTOS, relatados e discutidos estes autos em que, nesta fase, é proposta a revisão de ofício do ato de aposentadoria de ex-servidora do extinto Ministério dos Transportes, Portos e Aviação Civil, Wanzenir Chaves Edler, julgado legal pelo Acórdão 10219/2011-TCU-Primeira Câmara, de relatoria do Ministro José Mucio Monteiro.
ACORDAM os Ministros do Tribunal de Contas da União, reunidos em Sessão do Plenário, diante das razões expostas pelo Relator, em:
9.1. rever de ofício o Acórdão 10219/2011-TCU-Primeira Câmara para considerar ilegal o ato de aposentadoria de Wanzenir Chaves Edler, negando-lhe registro;
9.2. dispensar a reposição das importâncias indevidamente recebidas de boa-fé, com base no Enunciado 106 da Súmula da Jurisprudência desta Corte; 
9.3. determinar ao Ministério dos Transportes, Portos e Aviação Civil que:
9.3.1. informe à interessada que poderá retornar à atividade no prazo de sessenta dias, a contar da notificação, caso seja considerada apta para o trabalho; 
9.3.2. faça cessar, na hipótese de não haver retorno da interessada, os pagamentos dos proventos no prazo de cento e vinte dias, contados a partir da notificação;
9.3.3. conclua a análise e delibere acerca de eventuais impugnações ou pleitos administrativos formulados pela interessada, com vistas à regularização de seu enquadramento funcional, com estrita observância dos prazos estipulados na Lei 9.784/1999, observado o limite máximo de noventa dias, contados da autuação do respectivo processo; 
9.3.4. notifique a interessada, no prazo de 15 (quinze) dias, acerca desta decisão e a alerte de que o efeito suspensivo proveniente da interposição de eventuais recursos junto a este Tribunal não a exime da devolução dos valores percebidos indevidamente, caso os recursos não sejam providos.

Ato inicial de concessão de aposentadoria. Reanálise.

Ministério dos Transportes, Portos e Aviação Civil (extinto).

3. Interessados/Responsáveis:
3.1. Interessada: Wanzenir Chaves Edler (XXX.556.890-XX).

13.1. Ministros presentes: Bruno Dantas (na Presidência), Benjamin Zymler, Augusto Nardes (Relator), Jorge Oliveira e Walton Alencar Rodrigues.
13.2. Ministro-Substituto convocado: Augusto Sherman Cavalcanti.
13.3. Ministro-Substituto presente: Marcos Bemquerer Costa.

WANZENIR CHAVES EDLER

AUGUSTO NARDES

Cuidam os autos do reexame do ato de aposentadoria de Wanzenir Chaves Edler, julgado legal pelo Acórdão 10219/2011-TCU-Primeira Câmara, de relatoria do Ministro José Mucio Monteiro. 
2. 	Após o julgamento pela legalidade, a Secretaria de Fiscalização de Integridade de Atos e Pagamentos de Pessoal e de Benefícios Sociais (Sefip) , por determinação do Acórdão 303/2015-TCU-Plenário (peça 9) , identificou, em instrução de peça 13, que o ato de aposentadoria de Wanzenir Chaves Edler apresentava irregularidade, em razão da alteração de regime celetista para estatutário sem respaldo legal.
3.	Sorteado novo relator do processo, submeti o feito ao reexame da Sefip, que elaborou a instrução de peça 22, transcrita a seguir com os ajustes de forma cabíveis:
"INTRODUÇÃO
1. Trata-se de análise do ato de concessão de aposentadoria a Wanzenir Chaves Edler (CPF XXX.556.890-XX) , ex-servidora do Ministério dos Transportes. O ato foi apreciado pela legalidade por este Tribunal, mediante o Acórdão 10219/2011-TCU-Primeira Câmara, proferido em sessão de 6/12/2011 (peça 5) .
HISTÓRICO
2. A presente instrução tem como objetivo a reapreciação do ato de aposentadoria de Wanzenir Chaves Edler, haja vista a edição do Acórdão 303/2015-TCU-Plenário (peça 9) , exarado nos autos do processo de representação TC Processo 030.981/2011-5, no qual esta Corte de Contas considerou irregular a transposição da condição de celetista para estatutário de servidores anistiados com base na Lei 8.878/1994 reintegrados no serviço público federal. 
3.  Em consequência, esta Unidade Técnica, conforme instrução constante à peça 13, propôs a autorização, pelo relator sorteado, de revisão de ofício do Acórdão 10219/2011-TCU-Primeira Câmara (peça 5) , que considerou legal o ato de Wanzenir Chaves Edler, em face à constatação de violação à ordem legal. Destacou esta Sefip à peça 13 que:
6. A Sra. Wanzenir Chaves Edler consta da relação encaminhada pela Advocacia-Geral da União-AGU, mediante Ofício 44/2011-DSP/PGU/AGU, de 14/9/2011, como servidora anistiada da EBTU, reintegrada e aposentada, que foi transposta indevidamente de regime celetista para estatutário (peça 11, p. 17 e 39) .
4. A Secretaria das Sessões promoveu o sorteio do novo relator (peça 15) . O relator sorteado, Exmo. Ministro Augusto Nardes, mediante despacho anexado à peça 16, autorizou a realização de novo exame do ato número de controle 10001506-04-2007-000097-5, em nome de Wanzenir Chaves Edler, 'com vistas à verificação da ocorrência de violação à ordem legal que fundamente a revisão de ofício do Acórdão 10219/2011-TCU-Primeira Câmara'. 
5.  Assim, esta Unidade Técnica encaminhou ofício de oitiva à interessada, datado de 10/9/2015 (peça 17) , com Aviso de Recebimento-AR acusando a entrega em 16/9/2015 (peça 18) . O ofício de oitiva à peça 17 estabeleceu o prazo de 15 dias, a contar do recebimento da notificação, para que a interessada, se assim desejasse, pudesse 'manifestar-se quanto a revisão de ofício do Acórdão 10219/2011-TCU-Primeira Câmara'. A interessada apresentou resposta por intermédio de e-mail datado de 22/9/2015 (peça 19) .
EXAME TÉCNICO
6. O ofício 12172/2015-TCU/SEFIP, datado de 10/9/2015 (peça 17) , e recebido em 16/9/2015 (peça 18) , estabeleceu o prazo de 15 dias para manifestação da interessada e deixou assente que:
2. Alerto que a questão está sendo objeto de exame neste Tribunal, o que poderá resultar no julgamento da referida aposentadoria pela ilegalidade. 
3. Ressalto que a não apresentação da referida manifestação, no prazo fixado, não impedirá a apreciação da matéria pelo Tribunal e ensejará o prosseguimento normal do processo em destaque.
7. A ex-servidora respondeu por intermédio de e-mail datado de 22/9/2015 (peça 19) , alegando que tomou conhecimento do ofício supra, mas que não poderia tomar qualquer ação por estar, à época, em viagem internacional. Tal expediente foi redigido nos seguintes termos:
Tomei conhecimento através de familiares do Ofício 12172/2015-TCU, que foi enviado para minha residência, porém estou afastada do país em viagem internacional até 17 de outubro de 2015, o que me impede lamentavelmente de tomar qualquer ação no momento. Tão logo retorne ao Brasil entrarei em contato com Vossa Senhoria.
8. Considerando as disposições do art. 183 do Regimento Interno do TCU, cujos excertos estão transcritos a seguir, tem-se por expirado o prazo concedido para resposta, uma vez que já se passaram mais de 90 dias da data de ciência da notificação e mais de 60 dias da data mencionada pela interessada em que ela retornaria de sua viagem internacional:
Art. 183. Os prazos referidos neste Regimento contam-se dia a dia, a partir da data: 
I - do recebimento pela parte: 
a) da citação ou da comunicação de audiência; 
b) da comunicação de rejeição das alegações da defesa; 
c) da comunicação de diligência; 
d) da notificação;
 (...) 
Parágrafo único. A prorrogação, quando cabível, contar-se-á a partir do término do prazo inicialmente concedido e independerá de notificação da parte.
9. Dessa maneira, como até a presente data não foi acostada neste processo manifestação da interessada acerca da irregularidade descrita no ofício de oitiva (peça 17) , entende-se cabível a análise e apreciação da matéria constante nestes autos, considerando-se atendidos os princípios do contraditório e da ampla defesa.
10. Conforme citado nos parágrafos 2-3 desta instrução, esta Corte de Contas, por intermédio do Acórdão 303/2015-TCU-Plenário (TC Processo 030.981/2011-5) , considerou irregular e sem respaldo legal ou jurisdicional a alteração de regime celetista para estatutário de servidores reintegrados no serviço público federal com base na anistia da Lei 8.878/1994 oriundos da Empresa Portos do Brasil S/A (Portobrás) ou da Empresa Brasileira de Transportes Urbanos (EBTU) (peça 9) . A ex-servidora Wanzenir Chaves Edler consta da relação encaminhada pela Advocacia-Geral da União-AGU, mediante Ofício 44/2011-DSP/PGU/AGU, de 14/9/2011, como servidora anistiada da EBTU, reintegrada e aposentada, que foi transposta indevidamente de regime celetista para estatutário (peça 11, p. 17 e 39) . Ademais, no ato submetido a registro, informa-se que o regime anterior à Lei 8.112/1990 era celetista.
11. Considerando que a interessada não apresentou elementos que modifiquem o entendimento deste TCU quando da prolação do citado Acórdão 303/2015-TCU-Plenário, propõe-se reputar ilegal seu ato de aposentadoria, visto que ocorreu violação da ordem jurídica. Como a apreciação pela legalidade ocorreu há menos de 5 anos, por intermédio do Acórdão 10219/2011-TCU-Primeira Câmara (peça 5) , a situação enquadra-se nas disposições do art. 260, § 2º, do Regimento Interno do TCU, devendo esta Corte proceder a revisão de ofício daquela deliberação, passando a considerar ilegal o referido ato de aposentadoria.
CONCLUSÃO 
12. O ato de concessão de aposentadoria de Wanzenir Chaves Edler apresenta irregularidade, em razão da alteração de regime celetista para estatutário sem respaldo legal, devendo ser considerado ilegal. 
13. Assim, cabe proposta para que seja revisto de ofício o Acórdão 10219/2011-TCU-Primeira Câmara, com base no § 2º do art. 260 do Regimento Interno do TCU, uma vez que ainda não decorreram 5 anos daquela deliberação. 
PROPOSTA DE ENCAMINHAMENTO
14.  De conformidade com o preceituado no art. 71, inciso III, da Constituição Federal de 1988; c/c os arts. 1º, inciso V, e 39, incisos I e II, da Lei 8.443/1992; c/c os arts. 1º, inciso VIII, 260, §§ 1º e 2º, do Regimento Interno/TCU, e tomando por base as verificações feitas pela unidade técnica, na forma prevista no artigo 260, caput, do Regimento Interno/TCU, propõe-se:
a) que seja revisto de ofício o Acórdão 10219/2011-TCU-Primeira Câmara, para que considere ilegal o ato de concessão de aposentadoria de Wanzenir Chaves Edler (CPF XXX.556.890-XX) , em virtude da transposição de regime celetista para estatutário sem respaldo legal;
b) dispensar a devolução dos valores indevidamente recebidos até a data da ciência pelo órgão de origem do acórdão que vier a ser proferido, com base no Enunciado 106 da Súmula da Jurisprudência do TCU;
c) determinar ao Ministério dos Transportes que:
c.1) faça cessar os pagamentos decorrentes do ato impugnado, comunicando ao TCU, no prazo de quinze dias, as providências adotadas, nos termos dos arts. 262, caput, do Regimento Interno do TCU, 8º, caput, da Resolução TCU 206/2007, e 15, caput, da Instrução Normativa TCU 55/2007;
c.2) dê ciência, no prazo de 15 (quinze) dias, contados da notificação, do inteiro teor desta deliberação à interessada, alertando-a de que o efeito suspensivo proveniente da interposição de eventuais recursos junto ao TCU não a exime da devolução dos valores percebidos indevidamente, caso o recurso não seja provido; e
c.3) informe o teor do acórdão que vier a ser prolatado, encaminhando ao TCU, no prazo de trinta dias, comprovante da data de ciência pela interessada, nos termos do art. 4º, § 3º, da Resolução TCU 170/2004. 
4.	Ao submeter o presente processo ao Plenário desta Casa, e ainda que concordasse que o ato de concessão de aposentadoria de Wanzenir Chaves Edler apresentava, de fato, irregularidade, em razão da alteração de regime celetista para estatutário sem respaldo legal ponderei, no voto condutor do Acórdão 2284/2019-TCU-Plenário, que estava preclusa a possibilidade de revisão de ofício do ato. Contudo em face da pertinência dos argumentos trazidos, naquela oportunidade, pelo revisor, Ministro-Substituto André Luis de Carvalho, considerei adequado determinar o retorno do processo à Sefip para nova análise, na linha do proposto por Sua Excelência.
5.	Desse modo, por meio do referido Acórdão 2284/2019-TCU-Plenário, este Tribunal decidiu converter o julgamento dos presentes autos em diligência, nos termos do art. 113, do Regimento Interno do TCU (RI/TCU) , para que a Sefip se manifestasse sobre as questões levantadas no voto do revisor. Em atendimento, a Sefip elaborou nova instrução (peça 33) , a qual reproduzo parcialmente a seguir, com os ajustes de forma que julgo cabíveis:
" (...) 
EXAME TÉCNICO
9. Destaque-se, preliminarmente, que o ato foi inicialmente julgado legal em 6/12/2011 (Acórdão 10219/2011-TCU-Primeira Câmara) . Em 29/2/2015, o Plenário desta Corte de Contas pacificou seu entendimento quanto à alteração de regime celetista para estatutário (Acórdão 303/2015-TCU-Plenário) . Em 21/8/2015 esta Sefip propôs a revisão de ofício do ato (peça 13) e, em 28/12/2015, seu julgamento pela ilegalidade (peça 22) .
10. Em 26/4/2017, o Ministro-Substituto André Luis de Carvalho pediu vista do processo e, em 25/9/2019, apresentou seu Voto revisor em conjunto com o voto do Ministro Relator Augusto Nardes.
11. Observa-se, ante a resumida cronologia acima, que em 5/12/2016 teria se esgotado o prazo de cinco anos para revisão de ofício da concessão, conforme disposto no art. 260, §2º, do Regimento Interno deste Tribunal.
12. E foi exatamente nesses termos que o Ministro Relator argumentou (peça 29) , trazendo farta jurisprudência a respeito do prazo decadencial pacificado no TCU e da evidente preclusão da possibilidade de revisão de ofício do ato. Contudo, dado o aludido voto revisor, determinou o retorno dos autos à Sefip para nova análise.
13. Em seu voto revisor (peça 27) , o Ministro-Substituto André Luis de Carvalho argumenta, em resumo, que o Tribunal 'deve atentar para a evidente inconsistência de fixar o referido prazo quinquenal como limite máximo para a conclusão da revisão de ofício' e que tal prazo 'deveria servir como limite para o início' da revisão e não para sua conclusão.
14. Além disso, defende também que, no caso concreto da interessada, o TCU não estaria suprimindo o direito subjetivo à aposentadoria 'a partir da superveniente detecção de alguma ilegalidade', mas, apenas, buscando a aplicação do 'direito objetivo pela subsunção do correspondente ato administrativo ao regime celetista'.
15. Com a devida vênia, esta Unidade Técnica possui entendimento divergente quanto aos dois pontos levantados pelo Excelentíssimo Ministro-Substituto. 
16. Em relação ao argumento da aplicação do direito objetivo ao caso concreto, de fato a concessão da interessada incorre em ilegalidade e sua transposição para o regime estatutário foi irregular. Contudo, todos os achados de conformidade encontrados nos TCs de atos de pessoal correspondem a violações de direitos objetivos. 
17. Nos processos de atos de pessoal não são propostas recomendações genéricas ou determinações baseadas em princípios amplos como eficiência ou publicidade. Todas as determinações são amparadas em normas específicas, com a maior objetividade possível. E nem poderia ser diferente, considerando a natureza alimentar dos proventos de aposentadoria e pensão.
18. Quanto à consideração do prazo decadencial previsto no art. 260, §2º, do RITCU como limite apenas para o início e não conclusão da revisão de ofício, o que defende o voto revisor é a suspensão ou impedimento do aludido prazo. Ou seja, a partir da proposta de revisão de ofício o prazo decadencial não seria contado até a conclusão dos trabalhos de reapreciação do mérito.
19. Data máxima vênia, tal posição não merece acolhida por parte desta Corte de Contas. Inicialmente porque o RITCU, em seu art. 260, §2º, é literal quanto ao alcance do prazo decadencial. Tal dispositivo dispõe que o Acórdão que considerou o ato legal poderá ser revisto dentro de cinco anos. O artigo não deixa abertura para interpretação diversa como o Acórdão poderá ter seu início revisto ou receber proposta de revisão de ofício em cinco anos.
20. A comparação com a Lei 9.784/99 é indevida pois o art. 54 da Lei, em seu §2º, prevê de forma explícita a possibilidade de interrupção de prazo quando a autoridade exercer alguma medida que impugne a validade do ato. Já o RITCU não prevê essa possibilidade, conforma exposto acima.
21. Ademais, tal tema é tratado de forma tão restrita pela legislação que o art. 207 do Código Civil, ao tratar da decadência, dispõe que não se aplicam a este instituto as normas que impedem, suspendem ou interrompem a prescrição. A única exceção é caso haja disposição legal em contrário. Assim, observa-se que a instituição de impedimento/suspensão/interrupção da decadência demanda disposição normativa expressa e não pode ser feita por mera analogia hermenêutica.
22. Por fim, ressalte-se que o Supremo Tribunal Federal já anulou alguns Acórdãos do TCU devido à interpretação amplificada do prazo decadencial de cinco anos. Ao se manifestar no julgamento do MS 28.953, que anulou os Acórdãos 1300/2010 e 1618/2010, ambos do Plenário, o Ministro Luis Fux deixou clara a posição da Corte Suprema:
No próprio Superior Tribunal de Justiça, onde ocupei durante dez anos a Turma de Direito Público, a minha leitura era exatamente essa, igual à da ministra Carmen Lúcia; quer dizer, a administração tem cinco anos para concluir e anular o ato administrativo, e não para iniciar o procedimento administrativo. Em cinco anos tem que estar anulado o ato administrativo, sob pena de incorrer em decadência. (grifo nosso) 
Eu registro também que é da doutrina do Supremo Tribunal Federal o postulado da segurança jurídica e da proteção da confiança, que são expressões do Estado Democrático de Direito, revelando-se impregnados de elevado conteúdo ético, social e jurídico, projetando sobre as relações jurídicas, inclusive, as de Direito Público. De sorte que é absolutamente insustentável o fato de que o Poder Público não se submente também a essa consolidação das situações eventualmente antijurídicas pelo decurso do tempo.
23. O mesmo entendimento da importância dos princípios da segurança jurídica e da proteção da confiança consta de julgamento recente, o MS 29139 (de 21/8/2019) , que anulou três Acórdãos desta Corte de Contas por inobservância do prazo decadencial de 5 anos.
24. Ante o exposto, esta Sefip se alinha com o entendimento já explicitado pelo Ministro Relator Augusto Nardes em seu voto à peça 29 e propõe que seja considerada a decadência da possibilidade da revisão de ofício do ato ora em análise e que seu mérito, julgado legal pelo Acórdão 10219/2011-TCU-Primeira Câmara, seja mantido.
CONCLUSÃO
25. Em razão do exposto e tendo em vista o entendimento, por parte desta Unidade Técnica, que teria ocorrido a decadência da possibilidade de revisão de ofício do ato de concessão da interessada, propõe que seu mérito seja mantido conforme julgado pelo Acórdão 10219/2011-TCU-Primeira Câmara.
PROPOSTA DE ENCAMINHAMENTO
26. Ante o exposto, e de conformidade com o preceituado no artigo 71, inciso III, da Constituição Federal c/c os arts. 1º, inciso V, e 39, inciso II, da Lei 8.443/92 e os artigos 1º, inciso VIII, e 260, §§1º e 2º do Regimento Interno do TCU, propõe-se que seja reconhecida a decadência da possibilidade de revisão de ofício do ato de concessão inicial de aposentadoria de Wanzenir Chaves Edler (CPF: XXX.556.890-XX) e seu mérito seja mantido nos termos do Acórdão 10219/2011-TCU-Primeira Câmara."
6.	Com o aval do dirigente da Sefip (peça 34) , a instrução final foi submetida ao Ministério Público junto ao TCU (MPTCU) , que se manifestou nos termos do parecer de peça 36, reproduzido a seguir:
"O ato inicial de aposentadoria de Wanzenir Chaves Edler, no cargo de técnico de nível superior do Ministério dos Transportes, foi considerado legal pelo Tribunal, por intermédio do Acórdão n.º 10.219/2011, exarado em Sessão de 6/12/2011 da 1.ª Câmara (peça n.º 5) .
2. Por intermédio de instrução acostada às peças n.ºs 13 e 14, a Secretaria de Fiscalização de Pessoal - Sefip - propôs a reabertura dos presentes autos, a fim de se buscar a revisão de ofício do registro da aposentadoria ora em questão, pois a Advocacia-Geral da União encaminhou ao Tribunal uma listagem de ex-empregados celetistas da Empresa Brasileira de Transportes Urbanos - EBTU - que foram reintegrados para o regime estatutário, e não para o regime celetista, ao qual estavam vinculados no momento em que ocorreram os desligamentos.
3. Após sorteio de novo Relator, foi escolhido o eminente Ministro Augusto Nardes, que determinou o retorno do feito à Sefip para reexame do ato de aposentadoria de Wanzenir Chaves Edler (peças n.ºs 15 e 16) .
4. Ao instruir o processo, a unidade técnica franqueou o direito à ampla defesa e ao contraditório à interessada. A inativa esclareceu que se encontrava em viagem internacional e que apresentaria a sua defesa ao retornar ao Brasil (peça n.º 19) .
5. Ao analisar a matéria, a Sefip salientou que a Corte de Contas, ao prolatar o Acórdão 303/2015-TCU-Plenário, entendeu irregulares as reintegrações realizadas em favor de ex-empregados da Empresa Portos do Brasil S.A. (Portobrás) e da EBTU, por força da anistia instituída pela Lei n.º 8.878/1994, nos casos em que o empregado celetista tenha sido indevidamente reenquadrado sob a égide do regime estatutário.
6. Como a inativa Wanzenir Chaves Edler enquadra-se em tal situação irregular, sua aposentadoria pelo regime estatutário revelar-se-ia ilegal, razão pela qual a unidade técnica propugnou pela revisão de ofício do Acórdão n.º 10.219/2011 - 1.ª Câmara, para considerar ilegal o ato de aposentadoria da interessada (pareceres uniformes de peças n.ºs 22/23) . A proposta de encaminhamento oferecida pela unidade técnica obteve o aval do Ministério Público de Contas (peça n.º 24) e o processo foi encaminhado ao gabinete do Relator do feito.
7. Pautado o processo em Sessão Plenária de 25/09/2019, o nobre Ministro Augusto Nardes ponderou que já teriam decorrido mais de cinco anos desde a apreciação, pela legalidade, do ato de aposentadoria em questão. Destacou que, no Acórdão n.º 3.045/2008, o Pleno da Corte de Contas entendeu pela impossibilidade de revisão de ato de aposentadoria que haja ultrapassado o prazo de cinco anos para revisão, previsto no artigo 260, § 2.º, do Regimento Interno. No entanto, ao ponderar novos argumentos trazidos em voto proferido pelo nobre Ministro-Substituto André Luis de Carvalho, com base no que se decidiu no Acórdão 1848/2019-TCU-Plenário, decidiu pela devolução dos autos à Sefip para nova análise (Acórdão 2284/2019-TCU-Plenário - peças n.ºs 26/30) .
8. Ao instruir o processo novamente, a unidade técnica defende não haver fundamento para a revisão de ofício do ato de aposentadoria de Wanzenir Chaves Edler, por entender que não há indícios de má-fé por parte da interessada, além de suscitar o prazo regimental de cinco anos, que tem natureza decadencial. Além disso, trouxe à baila dois mandados de segurança apreciados pelo Supremo Tribunal Federal, por meio dos quais foram anuladas deliberações proferidas pela Corte de Contas em que se tentou elastecer o prazo revisional de cinco anos (MS 28.953 e 29.139) . Por fim, propõe a Sefip que " (...) seja reconhecida a decadência da possibilidade de revisão de ofício do ato de concessão inicial de aposentadoria de Wanzenir Chaves Edler (CPF: XXX.556.890-XX) e seu mérito seja mantido nos termos do Acórdão 10219/2011-TCU-Primeira Câmara" (pareceres uniformes de peças n.ºs 33 e 34) .
9. Adiantamo-nos em manifestar nossa integral concordância com os motivos de fato e de direito expostos pela unidade técnica, ao concluir pela impossibilidade de revisão de ofício do Acórdão n.º 10.219/2011 - 1.ª Câmara.
10. Ao proferir o Acórdão n.º 2.384/2014, o Pleno do Tribunal firmou o entendimento no sentido da impossibilidade de revisão de ofício das decisões proferidas há mais de cinco anos, mesmo que os procedimentos para realização da revisão de ofício tenham iniciado antes do vencimento desse prazo, em consonância com o que decidiu o Supremo Tribunal Federal no Mandado de Segurança 25.963, cuja ementa assim dispôs, "in verbis":
SERVIDOR PÚBLICO. Funcionário. Aposentadoria. Cumulação de gratificações. Anulação pelo Tribunal de Contas da União - TCU. Inadmissibilidade. Ato julgado legal pelo TCU há mais de cinco (5) anos. Anulação do julgamento. Inadmissibilidade. Decadência administrativa. Consumação reconhecida. Ofensa a direito líquido e certo. Respeito ao princípio da confiança e segurança jurídica. Cassação do acórdão. Segurança concedida para esse fim. Aplicação do art. 5º, inc. LV, da CF, e art. 54 da Lei federal nº 9.784/99. Não pode o Tribunal de Contas da União, sob fundamento ou pretexto algum, anular aposentadoria que julgou legal há mais de 5 (cinco) anos.
11. Além disso, a Corte de Contas já cristalizou o seu entendimento a respeito da impossibilidade de revisão de ofício de acórdão que considerou legal ato sujeito a registro, após decorridos os cinco anos da apreciação, salvo em caso de má-fé, ao aprovar a Súmula TCU n.º 278, cujo teor reproduzimos:
SÚMULA TCU 278: Os atos de aposentadoria, reforma e pensão têm natureza jurídica de atos complexos, razão pela qual os prazos decadenciais a que se referem o § 2º do art. 260 do Regimento Interno e o art. 54 da Lei nº 9.784/99 começam a fluir a partir do momento em que se aperfeiçoam com a decisão do TCU que os considera legais ou ilegais, respectivamente.
12. Pelo referido enunciado da súmula de jurisprudência da Corte de Contas, o prazo previsto no artigo 260, § 2.º, do regimento interno, tem natureza decadencial, não havendo nenhuma previsão expressa que defina hipótese de suspensão ou de interrupção do prazo em questão. Portanto, não vemos como prosperar a hipótese aventada pelo nobre Ministro-Substituto André Luís de Carvalho no voto revisor que consta do Acórdão 2284/2019-TCU-Plenário (peça n.º 27) , no sentido de que o referido prazo deveria ser computado para demarcar o início da ação de revisão de ofício pela Corte de Contas, podendo a conclusão da reanálise ter fim após escoados os cinco anos.
13. A se admitir a hipótese de que os cinco anos previstos no regimento interno seriam computados para a reabertura do processo, o servidor ativo, aposentado ou o pensionista ficaria sem nenhuma perspectiva de segurança jurídica e sem nenhuma baliza temporal, uma vez que um processo aberto à véspera de escoarem os cinco anos poderá permanecer em aberto no Tribunal por tempo indeterminado, o que geraria maior insegurança e instabilidade para o interessado e para a própria administração.
14. Recentemente, o Tribunal admitiu a mitigação do prazo decadencial previsto no artigo 260, § 2.º, do Regimento Interno, a fim de autorizar a revisão de ato que encerre inconstitucionalidade flagrante a qualquer tempo. Por intermédio do item 9.5 do Acórdão n.º 2.863/2019, o Pleno resolveu:
9.5. fixar o entendimento de que a revisão de ofício dos atos de aposentadorias, reformas ou pensões flagrantemente inconstitucionais não está sujeita ao prazo de cinco anos estabelecido no artigo 260, §2º, do Regimento Interno/TCU.
15. Entretanto, o Ministério Público de Contas consignou expressamente no processo TC-Processo 003.220/2007-5, em que foi expedido o acórdão supracitado, a preocupação em evitar o uso indiscriminado dessa possibilidade, a qual deveria ficar restrita a situações de flagrante inconstitucionalidade e cuja irregularidade não envolvesse a averiguação de matéria de fato de caráter pessoal. Tal inquietação advém do fato de que as normas de caráter previdenciário são fortemente inseridas na Constituição brasileira e, a se admitir a revisão de ofício de questão constitucional, indiscriminadamente, qualquer irregularidade nessa seara ficaria sujeita a revisionismo por tempo indeterminado, o que poderia gerar maior turbulência à jurisprudência da Corte de Contas e à vida dos servidores e pensionistas. Por isso, o parquet especializado defendeu que a Corte analisasse cada caso individualmente, deixando de fixar entendimento, em abstrato, a respeito da matéria (cópia do parecer acostado à peça n.º 35 dos autos) .
16. A ressalva apresentada pelo Ministério Público de Contas foi acolhida pelo eminente Ministro Raimundo Carreiro, na assentada que apreciou o processo TC-Processo 003.220/2007-5. Entretanto, o nobre Revisor foi voto vencido e o Plenário acabou por fixar o entendimento previsto no item 9.5 do Acórdão n.º 2.863/2019. 
17. Portanto, pelo que se depreende do artigo 260, § 2.º, do regimento interno, combinado com a Súmula TCU n.º 278 e com o Acórdão 2863/2019-TCU-Plenário, podemos sintetizar o entendimento da Corte de Contas sobre o instituto da revisão de ofício de ato sujeito a registro da seguinte forma:
 17.1. o Tribunal poderá rever acórdão que considerou legal ato sujeito a registro, de ofício, dentro do prazo de cinco anos, contados a partir da deliberação que registrou a admissão ou concessão, ou a qualquer tempo, em caso de comprovada má-fé pelo interessado ou de flagrante inconstitucionalidade;
 17.2. é de natureza decadencial o prazo de cinco anos para revisão da deliberação que considerou legal ato sujeito a registro, não havendo nenhuma hipótese expressa de suspensão ou de interrupção do referido prazo, razão pela qual o acórdão revisor deve ser proferido antes de findos os cinco anos, ou posto de outra forma, a ação revisional deve ser concluída antes de cinco anos, exceto na hipótese de má-fé ou de evidente inconstitucionalidade.
18. Ao analisarmos o caso concreto, vislumbramos que o Acórdão n.º 10.219/2011, exarado em Sessão de 6/12/2011 da 1.ª Câmara, o qual considerou legal o ato de aposentadoria de Wanzenir Chaves Edler, foi expedido há mais de cinco anos. Não há nenhuma evidência de má-fé por parte da interessada no processo. Ademais, não há transgressão evidente a nenhum dispositivo constitucional. A irregularidade relativa à transposição indevida do regime celetista para o estatutário e a consequente concessão de aposentadoria à interessada nesse segundo regime decorreu de falha operacional por parte da própria administração. Portanto, não aventamos nenhuma possibilidade para retificação do acórdão original que promoveu o registro da aposentadoria em favor da ex-servidora.
19. Por fim, outra hipótese suscitada pelo nobre Ministro-Substituto André Luís de Carvalho, no sentido de que o órgão declare a inexistência da aludida aposentadoria (item 15 do voto de peça n.º 27) , seria inexequível na nossa compreensão, posto que não haveria fundamento legal para o órgão de pessoal transformar a aposentadoria ora paga em celetista. Por consequência, também não haveria como a administração direta pagar proventos decorrentes de uma aposentadoria de natureza celetista à inativa. O pagamento de aposentadorias previdenciárias fica a cargo do INSS, o qual está atualmente impossibilitado de conceder outra inativação à ex-servidora, visto que a própria administração reconheceu a responsabilidade pelo pagamento do seu benefício.
20. Com as devidas vênias, a solução proposta no voto do eminente Revisor poderia gerar um vácuo jurídico, no qual a inativa não teria nem a aposentadoria estatutária e nem o pagamento de proventos por parte do INSS, o que ensejaria uma flagrante situação de injustiça e de insegurança. Entendemos que o caso concreto está protegido pelo instituto da decadência e não seria mais cabível nenhuma reforma da situação pela administração.
21. Por todo o exposto, esta representante do Ministério Público de Contas reafirma sua aquiescência à proposta de encaminhamento elaborada pela Sefip às peças n.ºs 33 e 34, no sentido de que os presentes autos sejam arquivados, ante a impossibilidade de revisão de ofício do Acórdão n.º 10.219/2011 - 1.ª Câmara, o qual considerou legal o ato de aposentadoria estatutária de Wanzenir Chaves Edler (CPF n.º XXX.556.890-XX) , no cargo de técnico de nível superior do Ministério dos Transportes."
	É o relatório.

não há.

Procuradora-Geral Cristina Machado da Costa e Silva.

PESSOAL. APOSENTADORIA JULGADA LEGAL POR DECISÃO DESTE TRIBUNAL. TRANSPOSIÇÃO IRREGULAR DE REGIME CELETISTA PARA ESTATUTÁRIO. AUSÊNCIA DE PREVISÃO LEGAL. REAPRECIAÇÃO DO ATO COM OITIVA DA INTERESSADA. INSUFICIÊNCIA DOS ELEMENTOS APRESENTADOS PARA DESCARACTERIZAR A IRREGULARIDADE. PRAZO SUPERIOR A CINCO ANOS PARA REVISÃO DE OFÍCIO. OCORRÊNCIA DE FLAGRANTE INCONSTITUCIONALIDADE NA TRANSPOSIÇÃO. AFASTAMENTO DA TESE DA DECADÊNCIA ADMINISTRATIVA. REVISÃO DE OFÍCIO DA DECISÃO QUE JULGOU O ATO LEGAL. NOVO JULGAMENTO PELA ILEGALIDADE DO ATO, COM NEGATIVA DE REGISTRO. DETERMINAÇÕES.

APOSENTADORIA (APOS)

Secretaria de Fiscalização de Integridade de Atos e Pagamentos de Pessoal e de Benefícios Sociais (Sefip).

Trata-se do reexame do ato inicial de aposentadoria de Wanzenir Chaves Edler, julgado legal por meio do Acórdão 10219/2011-TCU-Primeira Câmara, de relatoria do ministro José Mucio Monteiro, na sessão de 6/12/2011. 
2.	Após a referida deliberação, a Secretaria de Fiscalização de Integridade de Atos e Pagamentos de Pessoal e de Benefícios Sociais (Sefip) propôs a revisão de ofício do registro da aposentadoria, tendo em vista que a Advocacia-Geral da União encaminhou ao Tribunal uma listagem de ex-empregados celetistas da Empresa Brasileira de Transportes Urbanos (EBTU) que foram reintegrados para o regime estatutário, e não para o regime celetista, ao qual estavam vinculados quando ocorreram os desligamentos.
3.	Sorteado novo relator do processo, determinei reexame do ato pela Sefip, que, após franquear o direito à ampla defesa e ao contraditório à interessada, concluiu, em instrução de peça 22, que eram irregulares as reintegrações realizadas em favor de ex-empregados da Empresa Portos do Brasil S.A. (Portobrás) e da EBTU, por força da anistia instituída pela Lei 8878/1994, nos casos em que o empregado celetista tenha sido indevidamente reenquadrado sob a égide do regime estatutário.
4.	Ante essa constatação, e considerando que a inativa Wanzenir Chaves Edler se enquadrava em tal situação irregular, a Sefip propôs, com o aval do Ministério Público junto ao TCU (MPTCU) , a revisão de ofício do Acórdão 10219/2011-TCU-Primeira Câmara, para considerar ilegal o ato de aposentadoria da interessada.
5.	No voto que proferi no âmbito do Acórdão 2284/2019-TCU-Plenário, esclareci que, em sua defesa, a interessada limitou-se a informar, via email, que teve conhecimento do ofício de oitiva por meio de familiares e, por estar em viagem internacional, não poderia tomar nenhuma providência a respeito, o que faria tão logo retornasse ao país. Todavia, mesmo transcorridos, naquela oportunidade, 90 dias da data da notificação e 60 dias da data informada como sendo a de retorno de sua viagem, nenhuma manifestação foi juntada aos autos.
6.	Não obstante a singela defesa, defendi, no mesmo voto, a impossibilidade da revisão de ofício do ato sob análise, por já ter consumado o prazo decadencial de 5 anos previsto no art. 260, § 2º, do Regimento Interno. No entanto, após pedido de vistas apresentado pelo Ministro-Substituto André Luís de Carvalho, e acolhidas por mim as ponderações apresentadas no voto revisor de Sua Excelência, esta Corte determinou, por meio do Acórdão 2284/2019-TCU-Plenário, converter o julgamento dos presentes autos em diligência, nos termos do art. 113, do RI/TCU, para nova manifestação da Sefip a respeito das questões levantadas no voto do ministro revisor, que em síntese, defendeu que:
6.1.	o Tribunal deveria atentar para a evidente inconsistência de fixar o referido prazo quinquenal como limite máximo para a conclusão da revisão de ofício e que tal prazo deveria servir como limite para o início da revisão e não para sua conclusão;
6.2.	no caso concreto da interessada, o TCU não estaria suprimindo o direito subjetivo à aposentadoria a partir da superveniente detecção de alguma ilegalidade, mas, apenas, buscando a aplicação do direito objetivo pela subsunção do correspondente ato administrativo ao regime celetista;
6.3.	diante da possível inexistência do referido ato de aposentação celetista como aposentadoria estatutária, seria melhor remeter cópia do presente processo ao órgão de origem para a subjacente declaração de inexistência da aludida aposentadoria celetista como aposentação estatutária, sem prejuízo, contudo, de dispensar o ressarcimento dos valores percebidos indevidamente, mas de boa-fé, nos termos da Súmula 106 do TCU, cabendo ao órgão de origem enviar o novo ato superveniente de aposentadoria ao TCU para a apreciação determinada pelo art. 71, III, da CF88.
7.	Reexaminado o ato de aposentadoria, à luz das referidas ponderações, a Sefip apresentou nova proposta, com a aquiescência da Procuradora-Geral do MPTCU, Dra. Cristina Machado da Costa e Silva, para que fosse reconhecida a decadência da possibilidade de revisão de ofício do ato de concessão inicial de aposentadoria de Wanzenir Chaves Edler e, no mérito, fossem mantidos os termos do Acórdão 10219/2011-TCU-Primeira Câmara, com o arquivamento dos autos.
8.	Com as devidas vênias, manifesto minha discordância em relação às conclusões finais da Sefip e do Parquet de Contas, reformulando, inclusive, meu posicionamento anterior. Ocorre que, posteriormente aos debates ocorridos no âmbito do Acórdão 2284/2019-TCU-Plenário, quando defendi, com base na jurisprudência até então vigente, que estava consumado o prazo decadencial de 5 anos previsto no art. 260, § 2º, do Regimento Interno, este Tribunal decidiu, por meio do Acórdão 2863/2019-TCU-Plenário, de minha relatoria, fixar o entendimento de que a revisão de ofício dos atos de aposentadorias, reformas ou pensões flagrantemente inconstitucionais não está sujeita ao prazo de cinco anos estabelecido no referido artigo 260, §2º, do Regimento Interno/TCU.
9.	A par desse entendimento, minhas conclusões sobre o ato em análise se alteram, uma vez que se observa, de fato, uma evidente inconstitucionalidade na transposição de servidor celetista para o regime estatutário, por violação aos princípios da legalidade (reserva legal para a criação de cargo público) e da isonomia (investidura mediante concurso público) . Com isso, fica afastada a tese de decadência administrativa, nos termos da decisão desta Corte, mencionada no item anterior.
10.	Destaque-se que o posicionamento pela inconstitucionalidade do ato de transposição de regime tem respaldo em precedentes da Suprema Corte, a exemplo do MS 35.409/DF. O trecho transcrito a seguir, extraído do voto do ministro Luiz Fux, relator do referido MS, é elucidativo sobre o posicionamento do STF, de que "o prazo decadencial para anulação dos atos administrativos não pode servir de fundamento para obstar conjuração de atos notoriamente inconstitucionais" e que "o ato de transposição de regime viola o dispositivo constitucional que prevê o concurso público":
Sobre a questão, a jurisprudência desta Corte, em sede de repercussão geral no Tema 839, cujo paradigma é o RE 817338 RG, julgado recentemente, firmou-se no sentido de que o prazo decadencial para anulação dos atos administrativos não pode servir de fundamento para obstar conjuração de atos notoriamente inconstitucionais.
Anoto que esse entendimento já era por mim defendido antes mesmo do julgamento sob a sistemática da repercussão geral, eis que, no MS 26.860, de minha relatoria, restou expressamente afastada a decadência para atos inconstitucionais. Naquela ocasião já se ponderava que a edição de atos administrativos que preservem situações notoriamente inconstitucionais, ainda que subsistam por longo período de tempo, não ostenta, data maxima venia, o caráter de base de confiança a legitimar a incidência do princípio da proteção da confiança e nem tem o condão de restringir o poder da Administração de rever seus atos.
Essa mesma orientação pode ser extraída do seguinte trecho do douto voto do Min. Dias Toffoli, no julgamento do RE 817338, sob a sistemática da repercussão geral, verbis (destaquei) : 
'No exercício de seu poder de autotutela, poderá a Administração Pública exercer o controle de legalidade e rever seus próprios atos a qualquer tempo, principalmente se forem praticados em descompasso (...) com os princípios e as regras que conformam a ordem constitucional, devendo, nesses casos, prevalecer o princípio da supremacia do interesse público (...) 
No mais, nem mesmo o decurso do lapso temporal de 5 (cinco) anos é causa impeditiva bastante para inibir a administração pública de revisar determinado ato, haja vista que a ressalva da parte final da cabeça do art. 54 da Lei nº 9.784/99 autoriza a anulação do ato a qualquer tempo, uma vez demonstrada, no âmbito do procedimento administrativo, com observância do devido processo, a má-fé do beneficiário.
Logo, se o legislador concebeu a possibilidade de se mitigar o prazo de 5 (cinco) anos com base em premissa menor: 'a ma-fé do beneficiário porque não admitir a mitigação desse mesmo prazo com base em premissa maior, vale dizer, a inconstitucionalidade chapada do ato, pois em desconformidade com o art. 8º do ADCT. 
O Supremo Tribunal Federal já assentou que situações de flagrante inconstitucionalidade não devem ser consolidadas pelo transcurso do prazo decadencial previsto no art. 54 da Lei 9.784/99, sob pena de subversão das determinações insertas na Constituição Federal de 1988. 
Como já tive a oportunidade de consignar, não pode haver usucapião de constitucionalidade, pois a obrigatoriedade da Constituição deriva de sua vigência. Não é possível entender, portanto, que o tempo derrogue a força obrigatória de seus preceitos por causa de ações omissivas ou comissivas de autoridades públicas (v.g. MS nº 30.016/DF-AgR, Tribunal Pleno, de minha relatoria, DJe de 30/4/14) . (v.g. MS nº 30.016/DF-AgR, Tribunal Pleno, de minha relatoria, DJe de 30/4/14) . 
 (...) 
Desse modo, reconheço o poder-dever da administração pública de revisitar seus atos, em procedimento administrativo, com a observância do devido processo legal, como uma manifestação da obrigação de velar pela supremacia constitucional, princípio propulsor do Estado Democrático de Direito. 
É através do exercício da autotutela, nos casos de flagrante inconstitucionalidade, que a Administração Pública exerce seu dever de velar pelo princípio republicano. 
Portanto, entendo que o ato administrativo que declarou o recorrido anistiado político não é passível de convalidação pelo tempo, dada sua manifesta inconstitucionalidade, uma vez que viola frontalmente o art. 8º do ADCT'.
Destaco que, ainda no julgamento do RE 817.338 RG, este Supremo Tribunal Federal reconheceu que o ato de transposição de regime viola o dispositivo constitucional que prevê o concurso público, situação que, in casu, não poderia se consolidar pelo decurso do tempo, razão pela qual incabível declarar o perecimento do direito potestativo da administração de rever seus atos em razão do seu não exercício dentro do prazo previsto no art. 54 da Lei 9.784/1999.
Além disso, veja-se o seguinte julgado de relatoria do Ministro Marco Aurélio, o qual fiz referência quanto da análise da medida liminar: 
"ANISTIA - SERVIÇO PÚBLICO - RETORNO - REGIME. O retorno do servidor à Administração Pública, à prestação de serviços, faz-se observada a situação jurídica originária, descabendo transmudar o regime da Consolidação das Leis do Trabalho em especial - inteligência das Leis nº 8.878/94 e 8.212/90." 
 (RMS 30548, Rel. Min. Marco Aurélio, PRIMEIRA TURMA, j. 15/9/2015, DJe 28/10/2015) 
De modo distinto da época em que concedi a medida liminar, destacando justamente a necessidade de se aguardar a melhor apreciação de controvérsias sobre esse tema nesta Suprema Corte, agora entendo que já é possível o julgamento da prejudicial levantada pelo impetrante. No ponto, ressalto a inaplicabilidade da decadência administrativa para atos manifestamente inconstitucionais, como no caso sub examine - que em virtude de anistia, houve transmudação do regime celetista aos reintegrados ao serviço público - restando afastada a prejudicial ora suscitada.
11.	Feitas essas considerações, não vejo como me filiar, data máxima venia, ao entendimento manifestado no parecer da douta Procuradora-Geral, Cristina Machado da Costa e Silva, de que não haveria transgressão evidente a nenhum dispositivo constitucional, uma vez que, segundo suas conclusões, a irregular transposição do regime celetista para o estatutário e a consequente concessão de aposentadoria à interessada nesse segundo regime, teria decorrido meramente de falha operacional por parte da própria administração.
12.	Sendo assim, e não havendo como admitir a aposentação, sob o regime próprio de previdência do funcionalismo, de ex-empregados de empresas públicas alcançados pela anistia prevista na Lei 8.878/1994, sob pena de ofensa aos princípios da legalidade (reserva legal para a criação de cargo público) e da isonomia (investidura mediante concurso público) , este Tribunal deve rever de ofício o Acórdão 10219/2011-TCU-Primeira Câmara para considerar ilegal o ato de aposentadoria de Wanzenir Chaves Edler, negando-lhe registro, nos termos propostos na primeira instrução da Sefip, mencionada no item 3 deste voto.
13.	Com essas conclusões, considero desnecessário analisar, neste processo, a controvérsia lançada pelo Ministro-Substituto André Luís de Carvalho, a respeito do prazo final para a conclusão da revisão de ofício. A princípio, alinho-me aos precedentes dos tribunais superiores, mencionados no parecer da Sefip, segundo os quais "a administração tem cinco anos para concluir e anular o ato administrativo, e não para iniciar o procedimento administrativo. Em cinco anos tem que estar anulado o ato administrativo, sob pena de incorrer em decadência". Reitero, no entanto, que, ante a flagrante inconstitucionalidade verificada, esse debate não interfere no encaminhamento deste processo.
14.	Também não me parece adequado discutir, nesta oportunidade, a solução proposta pelo Ministro André, a ser dada à aposentadoria concedida de forma ilegal. Destaco que essa questão foi objeto de esclarecimento no âmbito do relatório antecedente ao Acórdão 2067/2017-TCU-Plenário, de relatoria do ministro Benjamin Zymler (trecho transcrito a seguir) , que trouxe informações a respeito da Portaria Normativa SEGRT/MP, de 31/8/2016, que estabelece procedimentos para a retificação dos atos de conversão indevida do regime jurídico celetista dos beneficiados pela anistia:
Portaria Normativa SEGRT/MP 5, de 31/8/2016
24. O Ministério do Planejamento, Desenvolvimento e Gestão, por meio do ofício 64.504/2016-MP, de 20/10/2016, da Secretaria de Gestão de Pessoas e Relações do Trabalho no Serviço Público informou que publicou a Portaria Normativa SEGRT/MP 5, de 31/8/2016 (peça 39) .
25. A Portaria Normativa SEGRT/MP 5, de 31/8/2016, que foi publicada no DOU de 1/9/2016, estabelece procedimentos para a retificação dos atos de conversão indevida do regime jurídico celetista dos beneficiados pela anistia de que trata a Lei 8.878, de 11 de maio de 1994, para o regime jurídico estatutário previsto na Lei 8.112, de 11 de dezembro de 1990, e dá outras providências.
26. Na Portaria Normativa SEGRT/MP 5 (peça 39, p. 9-12) , o Ministério do Planejamento, Desenvolvimento e Gestão estabeleceu as orientações a serem seguidas, desde a abertura de processo administrativo, visando assegurar o contraditório e ampla defesa (artigo 2º) , até a adequação ao regime celetista (artigos 7º a 12) . Assim, consta na mencionada portaria as orientações a serem seguidas para reclassificação dos interessados como empregados públicos, restabelecimento do contrato de trabalho, realização do cálculo remuneratório e dos valores referentes ao FGTS, contagem do tempo de contribuição, dentre outras.
27. Desta forma, observa-se que o Ministério do Planejamento, Desenvolvimento e Gestão, adotou as providências necessárias para dar cumprimento às reiteradas deliberações do TCU que declaram a ilegalidade das aposentadorias de anistiados oriundos da Empresa Portos do Brasil S/A (Portobrás) e da Empresa Brasileira de Transportes Urbanos (EBTU) .
15.	Também das análises efetuadas no âmbito do Acórdão 2067/2017-TCU-Plenário, destaco o trecho a seguir para justificar a cessação dos pagamentos ao interessado, de forma excepcional, em tempo razoável, de 120 dias, suficiente para que possa ser regularizada sua situação previdenciária, caso não tenha mais condições de retornar ao trabalho:
28. Com relação à cessação dos pagamentos relacionados aos atos impugnados, ressalta-se que o Tribunal, em casos semelhantes, Acórdão 1925/2016-TCU-Plenário e 1.945/2016-TCU-Plenário, determinou, em caráter excepcional, que a suspensão dos pagamentos somente ocorresse depois de transcorridos 120 (cento e vinte dias) da notificação dos interessados, sem prejuízo de dispensar o ressarcimento das quantias recebidas indevidamente de boa-fé. Para maior clareza, transcreve-se excerto do voto condutor do Acórdão 1945/2016-TCU-Plenário:
6. No mérito, manifesto-me de acordo com a essência dos pareceres precedentes no que se refere à necessidade de revisão de ofício do Acórdão 6306/2011-TCU-Primeira Câmara para considerar ilegais os atos em exame.
7. Com efeito, a questão relativa à reintegração de servidores anistiados com a alteração do regime de trabalho que eles anteriormente detinham (de celetista para estatutário) foi objeto de ampla análise pelo TCU por ocasião do Acórdão 303/2015-TCU-Plenário, que evidenciou a ilegalidade da referida transposição de regime, realizada sem suporte jurídico e não amparada em sentença judicial, circunstância que impõe a revisão das aposentadorias e pensões tidas por legais por este Tribunal, caso dos atos ora revistos.
8. Superado o cerne da presente revisão, passo a enfrentar a divergência levantada pelo Procurador-Geral. Sua Excelência pondera que, ao ser apreciado caso semelhante (TC-Processo 029.829/2011-9) , a Ministra Ana Arraes apresentou voto em que acompanhava a proposta de considerar ilegal a concessão, mas sem que fossem adotadas providências para a suspensão dos proventos do interessado até que ele pudesse fruir dos direitos do regime trabalhista (FGTS e aposentadoria previdenciária) , além de sugerir outras diretrizes com o intuito de regularizar a situação previdenciária dos servidores anistiados. O processo foi objeto de pedido de vista pelo Ministro Benjamin Zymler. Assim, o MP/TCU sugere que, aqui, sejam adotadas medidas semelhantes às que forem adotadas no TC-Processo 029.829/2011-9.
9. Sobre essa questão, convém pontuar que a sobredita divergência já foi definitivamente resolvida por este Tribunal, tendo sido delineada a seguinte solução para o caso:
'9.1. rever de ofício o Acórdão 8692/2011-TCU-Primeira Câmara, considerar ilegal a aposentadoria de João Pinto e, em consequência, cancelar o registro do ato de número de controle 10001506-04-2009-000009-1;
9.2. dispensar a reposição das importâncias indevidamente recebidas de boa-fé pelo beneficiário;
9.3. determinar ao Ministério dos Transportes, Portos e Aviação Civil que:
9.3.1. no prazo de 15 (quinze) dias, notifique o interessado acerca desta decisão e o informe que poderá retornar à atividade no prazo de 30 (trinta) dias a contar da notificação;
9.3.2. em não havendo retorno à atividade, cesse os pagamentos decorrentes do ato impugnado transcorridos 120 (cento e vinte) dias após a notificação do interessado;
9.3.3. conclua a análise e delibere acerca de eventuais impugnações e/ou pleitos administrativos formulados pelo interessado com vistas à regularização de seu enquadramento funcional com estrita observância dos prazos estipulados na Lei 9.784/1999, observado o limite máximo de 90 (noventa) dias a contar da autuação do respectivo processo;
9.4. determinar à Sefip o monitoramento deste acórdão.
10. Nesse cenário, considerando que o desfecho a ser adotado nestes autos deve ser semelhante àquele traçado no supracitado processo, a proposta que submeto ao descortino deste colegiado é no sentido de considerar ilegais os atos ora revistos, com determinação ao Ministério dos Transportes, Portos e Aviação Civil, em caráter excepcional, que a suspensão dos pagamentos somente ocorra depois de transcorridos 120 (cento e vinte) dias da notificação dos interessados, sem prejuízo de dispensar a necessidade de ressarcimento das quantias recebidas indevidamente de boa-fé. (grifo nosso) 
16.	Ante o exposto, apresento minhas escusas, uma vez mais, por discordar do encaminhamento final proposto pela Sefip, endossado pelo MPTCU. Entendo mais pertinente, acolhendo, em essência, a proposta formulada na instrução de peça 22 da Sefip, além de  precedentes desta Casa, a exemplo do Acórdão 2067/2017-TCU-Plenário, de relatoria do Ministro Benjamin Zymler: rever de ofício o Acórdão 10219/2011-TCU-Primeira Câmara, para considerar ilegal o ato o ato de aposentadoria da interessada, em virtude da irregular transposição de regime celetista para estatutário; e dispensar a reposição das importâncias indevidamente recebidas de boa-fé, com base no Enunciado 106 da Súmula da Jurisprudência desta Corte.
17.	Com amparo em precedentes desta Casa, referidos anteriormente, deve ser determinado também, ao Ministério dos Transportes, Portos e Aviação Civil que informe à interessada que poderá retornar à atividade no prazo de sessenta dias, a contar da notificação, caso seja considerada apta para o trabalho. Na hipótese de não haver retorno da servidora, o órgão de origem deve cessar os pagamentos dos proventos no prazo de cento e vinte dias, contados a partir da notificação. O órgão de origem deve garantir ainda, a fim de garantir a celeridade dos procedimentos, que a análise e deliberações acerca de eventuais impugnações e/ou pleitos administrativos formulados pela interessada com vistas à regularização de seus enquadramentos funcionais, se deem com estrita observância dos prazos estipulados na Lei 9.784/1999, observado o limite máximo de 90 (noventa) dias a contar da autuação dos respectivos processos.
	Nesses termos, voto no sentido de que o Tribunal adote o acórdão que ora submeto à deliberação deste Colegiado.
TCU, Sala das Sessões, em 2 de fevereiro de 2022.
Ministro JOÃO AUGUSTO RIBEIRO NARDES 
Relator